臺灣臺中地方法院民事判決　95年度重訴字第299號
原　　　告　申○○
　　　　　　未○○
　　　　　　戌○
　　　　　　　　　　　號
　　　　　　巳○
　　　　　　　　　　　號
訴訟代理人　午○○
原　　　告　子○○
　　　　　　丙○○○
　　　　　　　　　　　號
　　　　　　地○○○
原告即　　　丁○○
董碧照之承受訴訟人
原　　　告　卯○○
訴訟代理人　己○○
原　　　告　亥○○
訴訟代理人　庚○○
原　　　告　乙○○○
　　　　　　辛○○○
　　　　　　天○○○
　　　　　　丑○○
共　　　同
訴訟代理人　洪塗生律師
複代理人　　杜逸新律師
　　　　　　賴俊宏律師
　　　　　　甲○○
被　　　告　壬○○
訴訟代理人　陳榮昌律師
複代理人　　李振祥律師
訴訟代理人　癸○○
　　　　　　戊○○
被　　　告　酉○○
　　　　　　　　　　　號
訴訟代理人　辰○○
被　　　告　寅○○
　　　　　　　　　　　號
上列當事人間請求分割共有物事件，本院於民國96年10月30日言
詞辯論終結，判決如下：
    主  文
兩造共有坐落台中縣后里鄉○○段三二七地號土地，地目：旱，
面積二一一三九平方公尺分割為如附圖一及其圖示所示：編號Ｃ
部分面積八四五六平方公尺，分歸原告按如附表一所示應有部分
比例取得；編號Ａ部分面積七０四六平方公尺分歸被告酉○○取
得；編號Ｂ部分面積二三二五平方公尺分歸被告寅○○取得；編
號Ｄ部分面積三三一二平方公尺分歸被告壬○○取得。
被告酉○○、寅○○各應給付予原告申○○、未○○、戌○、巳
○、子○○、丙○○○、地○○○、丁○○、卯○○、亥○○、
乙○○○、辛○○○、天○○○、丑○○、被告壬○○之補償金
各如附表三所示之金額。
訴訟費用由兩造按如附表二所示之應有部分比例負擔。
    事實及理由
一、按當事人死亡者，訴訟程序在有繼承人、遺產管理人或其他
    依法令應續行訴訟之人承受其訴訟以前當然停止；承受訴訟
    人，於得為承受時，應即為承受之聲明，民事訴訟法第168
    條及第175條第1項分別定有明文。本件原告董碧照於起訴後
    之民國96年5月3日死亡，由其繼承人丁○○分割繼承系爭土
    地之應有部分，並辦畢分割繼承登記，其分割繼承人丁○○
    於96年6月25日具狀聲明承受訴訟，有其提出之戶籍謄本及
    土地登記謄本在卷可稽，核與民事訴訟法第168條之規定相
    符，核無不合，合先敘明。
二、原告主張：坐落台中縣后里鄉○○段327地號土地，地目：
    旱，面積21,139平方公尺土地係兩造共有，兩造應有部分如
    附表二所示。系爭土地並無不分割之協議，亦無因物之使用
    目的不能分割之情形，茲經協議分割不成，爰依法請求裁判
    分割。因原告均已將系爭土地之應有部分出賣予訴外人羅金
    松，原告願保持共有。如附圖二所示之分割方案，為兩造較
    能接受之方案，亦為地形最為完整妥善之方割方案，被告不
    得既要分得最好之地段，又不要補償他人，當初未能分割，
    即因如此。就如附圖一所示之分割方案，原告分得之土地，
    大部分為靠三線路部分之土地，如附圖三所示之分割方案，
    地形不完整，原告均不同意。原告對鑑定結果無意見。並聲
    明：兩造共有坐落台中縣后里鄉○○段327地號土地，地目
    ：旱，面積21139平方公尺分割為如附圖二及其圖示所示：
    編號Ｂ部分面積8,457平方公尺，分歸原告按應有部分比例
    取得；編號Ａ部分面積3,311平方公尺分歸被告壬○○取得
    ；編號Ｃ部分面積7,046平方公尺分歸被告酉○○取得；編
    號Ｄ部分面積2,325平方公尺分歸被告寅○○取得。
三、被告抗辯部分：
(一)被告壬○○部分：
    原告未為協議，即逕行提起本件土地分割之訴訟。如附圖一
    、二所示之分割方案，被告壬○○所分得之土地，達91％及
    100％均落於高鐵60公尺禁建區中，且需拆除房屋，造成無
    屋可住之窘境，而如附圖三所示之分割方案，與兩造原耕作
    位置相符，惟如附圖三所示之分割方案，被告壬○○所分得
    之土地，69％落於高鐵禁建區中，依鑑定結果，尚須補償百
    餘萬元，顯然不公。鑑定價格認禁建內土地低於禁建外土地
    35％，然既禁建，僅能視同路地，路地僅係企圖抵繳遺產稅
    ，市場上僅喊價公告現值之20％至40％，系爭土地之公告現
    值為每平方公尺新台幣（下同）3,100元，則40％僅係1,240
    元，鑑定報告每平方公尺3,327.5元，顯非確實。並聲明：
    原告之訴駁回。
(二)被告酉○○部分：
    被告酉○○未於最後言詞辯論期日到場，據其於最後言詞辯
    論期日前之聲明及陳述略以：原告未為協議，即逕行提起本
    件土地分割之訴訟。如附圖一所示之分割方案，各共有人臨
    甲后路面寬較均等，符合公平原則。被告壬○○現有建物保
    持完整，維持原使用人權益。被告柳玉柳應有部分約6分之1
    ，不得要求佔約3分之1之甲后路面寬。被告寅○○主張僅分
    配臨甲后路前半段，亦不符公平原則。並聲明：原告之訴駁
    回。
(三)被告寅○○部分：
    原告提起本件土地分割之訴訟，有違土地法第34條之1之規
    定，應不得請求分割，原告並未為協議，即逕行提起本件土
    地分割之訴訟。同意如附圖二所示之分割方案。不同意鑑價
    結果。並聲明：原告之訴駁回。
四、得心證之理由：
(一)本件被告酉○○未於最後言詞辯論期日到場，核無民事訴訟
    法第386條各款所列情形，爰依原告之聲請，由其一造辯論
    而為判決。
(二)按各共有人，得隨時請求分割共有物。但因物之使用目的不
    能分割或契約訂有不分割之期限者，不在此限；共有物之分
    割，依共有人協議之方法行之。分割之方法，不能協議決定
    者，法院得因任何共有人之聲請，命為左列之分配：一、以
    原物分配於各共有人。二、變賣共有物，以價金分配於各共
    有人。以原物為分配時，如共有人中，有不能按其應有部分
    受分配者，得以金錢補償之，民法第823條第1項、第824條
    分別定有明文。又原判決雖謂共有物之分割，應依共有人協
    定之方法行之，上訴人不得遽向法院訴請分割。然被上訴人
    主張西南角之田80畝、西北角之田30畝均應歸伊所有，不願
    與上訴人分割，既為原判決所認定之事實，則兩造不能協定
    決定分割之方法，已甚明顯，上訴人依民法第824條第2項訴
    請分割，尚非法所不許，最高法院亦著有29年上字第472號
    判例意旨足資參照。本件原告主張系爭土地為兩造所共有，
    兩造應有部分如附表二所示，系爭土地並無依物之使用目的
    ，不能分割之情形，兩造間亦未訂有不分割之期限，兩造復
    不能達成分割協議等情，業據原告提出土地登記謄本、地籍
    圖為證。雖被告均抗辯：原告未為協議，即逕行提起本件土
    地分割之訴訟云云。惟兩造於本件土地分割之訴訟中並不能
    協議決定分割之方法，則依上說明，原告訴請裁判分割，即
    與上開民法第824條第2項之規定相符。被告上開抗辯，即無
    理由。又被告寅○○以土地法第34條之1之規定為抗辯，亦
    與上開民法第823條第1項及第824條第2項之規定未符，亦屬
    無據。又按每宗耕地分割後，每人所有面積未達0.25 公頃
    者，不得分割。但有下列情形之一者，不在此限：四、本條
    例民國89年1月4日修正施行前之共有耕地，得分割為單獨所
    有，農業發展條例第16條第1項第4款亦有明文。查系爭地號
    土地雖編定為山地地保育區農牧土地，固屬農業發展條例第
    3條第11款所謂之耕地，固有上開土地登記謄本在卷可佐。
    然因該土地兩造於52年間即已共有，其後並分別為兩造繼承
    及分割繼承，應認系爭土地係89年1月4日修正施行前之共有
    耕地，依上開農業發展條例第16條第1項第3款之規定，自不
    受同條前段所定每宗耕地分割後，每人所有面積未達0．25
    公頃者，不得分割之限制。則原告請求將系爭土地為原物分
    割，依前開民法第823條第1項、第824條第2項之規定，洵屬
    正當，應予准許。
(三)又查系爭土地北側臨臺中縣后里鄉○○路，南側臨臺中縣后
    里鄉○○路，西側臨高鐵聯絡道路，聯絡道路西側即為高鐵
    ，臨甲后路由西往東分別有被告壬○○使用之鐵棚建物、三
    樓鋼筋磚造建物二棟、磚瓦平房建物及香蕉園等，再往東則
    為原告使用之雜作園或空地，被告寅○○使用之位置位於系
    爭土地偏西中間位於被告壬○○使用位置南側，現種植香蕉
    ，被告酉○○使用之位置則臨三線路位於系爭土地之南側，
    現為荔枝園，系爭土地東側位於中間處並有訴外人黃仁德所
    建現已無人居住之鐵棚建物，業據本院於95年9月20日會同
    臺中縣豐原地政事所地政人員至現場勘驗屬實，製有勘驗筆
    錄及有該所95年11月16日豐地測字第0950012843號函檢附之
    土地複丈成果圖在卷可憑。又系爭土地自高速鐵路基或結構
    物邊緣為起算基點水平淨距離60公尺內屬禁建範圍，亦有華
    聲企業發展鑑定顧問有限公司檢送之鑑定報告書可憑，而被
    告壬○○所使用之上開三樓鋼筋磚造建物二棟，即均落於禁
    建範圍內，即知上開被告壬○○使用之三樓鋼筋磚造建物二
    棟建物依其建築之狀態及拆除後即無再建築之可能，即應認
    有保存之必要。雖原告、被告寅○○均主張如附圖二所示之
    分割方案，惟該方案，將使被告壬○○所使用之上開三樓鋼
    筋磚造建物二棟建物均無法保留，且被告壬○○所分得之土
    地均位於禁建範圍內，日後亦均無法建築，對被告壬○○過
    於不利，自非公平之分割方案。而雖被告壬○○主張如附圖
    三所示之分割方案，惟該分案，除其分得位置臨甲后路按其
    應有部分比例計算比例最大外，各共有人所分得之土地地形
    均不完整，且其分割後之經濟價值亦顯均不如如附圖一、二
    所示之分割方案，亦有華聲企業發展鑑定顧問有限公司檢送
    之鑑定報告書可憑。如附圖三所示之分割方案核即為對兩造
    均不利，並礙經濟之效益。而如附圖一所示之分割方案，則
    各共有人臨甲后路面寬較之兩造之應有部分比例較均等，符
    合公平原則，被告壬○○現有建物復均能保持完整，維持原
    使用人權益，而其分割後之經濟價值亦僅略少於如附圖二所
    示之分割方案，亦有華聲企業發展鑑定顧問有限公司檢送之
    鑑定報告書可憑。故考量系爭土地之使用、經濟利益並兼顧
    共有人利益之原則，本件分割共有物，本院認以採取如附圖
    一所示之分割方法，最為公平適當。
(四)又按法院裁判分割共有物，除應斟酌各共有人之利害關係及
    共有物之性質外，尚應斟酌共有物之價格、經濟效用以及全
    體共有人之利益等公平決之。倘共有人中有不能按其應有部
    分受分配，或所受分配之不動產，其價格不相當時，法院非
    不得命以金錢為補償，最高法院亦著有57年度台上字第211
    號判例意旨足資參照。本件因系爭土地北側臨臺中縣后里鄉
    ○○路，南側臨臺中縣后里鄉○○路，西側臨高鐵聯絡道路
    ，聯絡道路西側即為高鐵，自高速鐵路基或結構物邊緣為起
    算基點水平淨距離60公尺內屬禁建範圍，影響土地之價值，
    兩造所分得之土地即因臨何路段，其價值會有差異，該事實
    並經上開華聲企業發展鑑定顧問有限公司鑑定屬實，亦有前
    開公司檢附之鑑定報告在卷可佐。雖被告壬○○抗辯：鑑定
    價格認禁建內土地低於禁建外土地35％，然既禁建，僅能視
    同路地，路地僅係企圖抵繳遺產稅，市場上僅喊價公告現值
    之20％至40％，系爭土地之公告現值為每平方公尺3,100元
    ，則40％僅係1,240元，鑑定報告每平方公尺3,327.5元，顯
    非確實云云，被告寅○○亦不同意鑑價結果。然系爭土地之
    禁建區○○○○路地，被告壬○○抗辯禁建區○○○路地云
    云，已非可採。又華聲企業發展鑑定顧問有限公司之鑑定乃
    依據國際估價原理，並參考四三二一法則、蘇慕斯法則、霍
    夫曼法則、深度價格遞減率、路角地加成法之估價法則，因
    兩造分得土地所臨路段及位置之不同將兩造所分得之土地區
    ○○○路線價位區、裡地價位區、禁建減成區及一般減成區
    計算兩造分得土地之價值，亦有該公司之上開鑑定報告可佐
    。是以華聲企業發展鑑定顧問有限公司既就影響本件土地價
    值之情事均仔細調查並考量，且依據國際估價原理，及參考
    各估價法則，將兩造所分得之土地詳為區○○○路線價位區
    、裡地價位區、禁建減成區及一般減成區，詳計兩造分得土
    地之價值，自屬貼近現狀並屬周詳，而為可採。被告自不得
    既求逾其應有部分之比例僅己分得最好之地段，復又求以超
    低價格補償他人即可。被告壬○○及被告寅○○對上開鑑價
    結果之抗辯，自無可採。是本院斟酌系爭土地之價值，及兩
    造分得之土地面積，依原物之總價值，按各共有人應有部分
    比例算出其價值，再與各共有人實際分得之價值相較，由分
    得價值較高之共有人，就其超出應有部分價值之差額部分，
    對分得價值較低之共有人全體為補償，併依各該短少部分之
    比例，定其給付金額如附表三所示，應為公允。
(五)另按定共有物分割之方法，可由法院自由裁量，為適當之分
    配，不受任何共有人主張之拘束，則本件縱准原告分割共有
    物之請求，而未採原告所主張之分割方法為分割，亦不認原
    告之訴為一部無理由，而係屬原告勝訴之判決。是則，分割
    共有物之訴，既係以請求分割共有物之形成權為訴訟標的，
    故兩造所提出之分割方法，僅係供法院之參考，其分割方法
    ，對於各共有人而言，並無勝負之問題。從而，本件原告形
    式上固獲全部勝訴之判決，然兩造就本件分割共有物所爭者
    ，殆為分割方法，則由敗訴之被告負擔訴訟費用顯失公平，
    爰酌量情形，由兩造依其應有部分之比例負擔較為合理，附
    此敘明。
(六)訴訟費用負擔之依據：民事訴訟法第80條之1 。
中　　華　　民　　國　　96　　年　　11　　月　　20　　日
                  民事第二庭    法  官  陳秋月
正本係照原本作成。
如對本判決上訴，須於判決送達後20日內向本院提出上訴狀。
中　　華　　民　　國　　96　　年　　11　　月　　20　　日
                                書記官  張皇清
附表一：
┌───┬──────┬──────────────┐
│編號  │   共 有 人 │ 應 有 部 分                │
├───┼──────┼──────────────┤
│１    │   申○○   │00000000／000000000         │
├───┼──────┼──────────────┤
│２    │   未○○   │00000000／000000000         │
├───┼──────┼──────────────┤
│３    │   戌○     │00000000／000000000         │
├───┼──────┼──────────────┤
│４    │   巳○     │00000000／000000000         │
├───┼──────┼──────────────┤
│５    │   子○○   │ 0000000／000000000         │
├───┼──────┼──────────────┤
│６    │ 丙○○○   │ 0000000／000000000         │
├───┼──────┼──────────────┤
│７    │ 地○○○   │ 0000000／000000000         │
├───┼──────┼──────────────┤
│８    │   丁○○   │ 0000000／000000000         │
├───┼──────┼──────────────┤
│９    │   卯○○   │00000000／000000000         │
├───┼──────┼──────────────┤
│１０  │   亥○○   │00000000／000000000         │
├───┼──────┼──────────────┤
│１１  │ 乙○○○   │ 0000000／000000000         │
├───┼──────┼──────────────┤
│１２  │ 辛○○○   │ 0000000／000000000         │
├───┼──────┼──────────────┤
│１３  │ 天○○○   │ 0000000／000000000         │
├───┼──────┼──────────────┤
│１４  │   丑○○   │ 0000000／000000000         │
└───┴──────┴──────────────┘
 附表二：
┌───┬──────┬──────────────┐
│編號  │   共 有 人 │ 應 有 部 分                │
├───┼──────┼──────────────┤
│１    │   申○○   │     851／24606             │
├───┼──────┼──────────────┤
│２    │   未○○   │     851／24606             │
├───┼──────┼──────────────┤
│３    │   戌○     │    1446／23865             │
├───┼──────┼──────────────┤
│４    │   巳○     │    1447／23865             │
├───┼──────┼──────────────┤
│５    │   子○○   │     331／23865             │
├───┼──────┼──────────────┤
│６    │ 丙○○○   │     331／23865             │
├───┼──────┼──────────────┤
│７    │ 地○○○   │     331／23865             │
├───┼──────┼──────────────┤
│８    │   丁○○   │     331／23865             │
├───┼──────┼──────────────┤
│９    │   卯○○   │   10870／246060            │
├───┼──────┼──────────────┤
│１０  │   亥○○   │   10870／246060            │
├───┼──────┼──────────────┤
│１１  │ 乙○○○   │    4318／246060            │
├───┼──────┼──────────────┤
│１２  │ 辛○○○   │    5397／246060            │
├───┼──────┼──────────────┤
│１３  │ 天○○○   │    3239／246060            │
├───┼──────┼──────────────┤
│１４  │   丑○○   │    3239／246060            │
├───┼──────┼──────────────┤
│１５  │   寅○○   │   27067／246060            │
├───┼──────┼──────────────┤
│１６  │   壬○○   │    3738／23865             │
├───┼──────┼──────────────┤
│１７  │   酉○○   │       1／3                 │
└───┴──────┴──────────────┘
附表三：
┌──┬───────┬───────────────┐
│編號│受補償權利人  │補償義務人金額單位 (新台幣)   │
│    │金額單位      ├───────┬───────┤
│    │（新台幣）    │被告酉○○    │被告寅○○    │
├──┼───────┼───────┼───────┤
│１  │原告申○○    │   34,533元   │ 11,842元     │
│    │合計46,375 元 │              │              │
├──┼───────┼───────┼───────┤
│２  │原告未○○    │   34,533元   │ 11,842元     │
│    │合計46,375 元 │              │              │
├──┼───────┼───────┼───────┤
│３  │原告戌○      │   60,500元   │ 20,746元     │
│    │合計81,246 元 │              │              │
├──┼───────┼───────┼───────┤
│４  │原告巳○      │   60,541元   │ 20,760元     │
│    │合計81,301 元 │              │              │
├──┼───────┼───────┼───────┤
│５  │原告子○○    │   13,849元   │  4,749元     │
│    │合計18,598 元 │              │              │
├──┼───────┼───────┼───────┤
│６  │原告丙○○○  │   13,849元   │  4,749元     │
│    │合計18,598 元 │              │              │
├──┼───────┼───────┼───────┤
│７  │原告地○○○  │   13,849元   │  4,749元     │
│    │合計18,598 元 │              │              │
├──┼───────┼───────┼───────┤
│８  │原告丁○○    │   13,849元   │  4,749元     │
│    │合計18,598 元 │              │              │
├──┼───────┼───────┼───────┤
│９  │原告卯○○    │   44,110元   │ 15,126元     │
│    │合計59,236 元 │              │              │
├──┼───────┼───────┼───────┤
│１０│原告亥○○    │   44,110元   │ 15,126元     │
│    │合計59,236 元 │              │              │
├──┼───────┼───────┼───────┤
│１１│原告乙○○○  │   17,522元   │  6,008元     │
│    │合計23,530 元 │              │              │
├──┼───────┼───────┼───────┤
│１２│原告辛○○○  │   21,900元   │  7,509元     │
│    │合計29,409元  │              │              │
├──┼───────┼───────┼───────┤
│１３│原告天○○○  │   13,145元   │  4,507元     │
│    │合計17,652 元 │              │              │
├──┼───────┼───────┼───────┤
│１４│原告丑○○    │   13,145元   │  4,507元     │
│    │合計17,652 元 │              │              │
├──┼───────┼───────┼───────┤
│１５│被告壬○○    │  726,831元   │249,235元     │
│    │合計976,066元 │              │              │
├──┼───────┼───────┼───────┤
│    │              │合計1,126,266 │合計386,204元 │
│    │              │元            │              │
└──┴───────┴───────┴───────┘
